臺灣高等法院高雄分院民事判決　　　　99年度勞上易字第28號
上　訴　人　葉王玉緞
訴訟代理人　劉思龍律師
　　　　　　葉孟峰
被上訴人　　穎明工業股份有限公司
法定代理人　劉文村
訴訟代理人　朱育男律師
上列當事人間請求給付職業災害補償金事件，上訴人對於民國99
年11月23日臺灣高雄地方法院99年度勞訴字第38號第一審判決提
起上訴，本院於民國100 年3 月30日言詞辯論終結，判決如下：
    主  文
上訴駁回。
第二審訴訟費用由上訴人負擔。
    事實及理由
一、本件上訴人起訴主張：上訴人自民國73年7 月11日起受僱於
    被上訴人（下稱系爭勞動契約），擔任技術員一職，於96年
    2 月6 日在被上訴人工廠內，因執行職務遭堆高機壓傷，受
    有左足第2 至5 蹠骨骨折、左足壓砸傷等職業傷害（下稱系
    爭傷害），於醫療系爭傷害期間，被上訴人以上訴人左足受
    傷，體力不堪勝任原有工作為由，於96年9 月16日強制上訴
    人退休，並給付上訴人退休金新台幣（下同）1,049,164 元
    。惟依勞動基準法（下稱勞基法）第13條及職業災害勞工保
    護法第23條第1 項第2 款、第27條之規定，被上訴人不得終
    止兩造間之系爭勞動契約，被上訴人違法終止兩造間之系爭
    勞動契約應屬無效，兩造間之系爭勞動契約仍合法存在等語
    。為此，爰依勞基法第59條第1 項第1 款及第2 款規定，請
    求被上訴人給付自96年2 月17日起至98年6 月23日止之醫療
    費用補償20,835元，及自96年12月25日起至98年10月31日止
    ，共676 日，按每月平均工資27,251元即每日工資908 元（
    27,251元÷30日=908元；元以下四捨五入）計算之工資補償
    613,808 元（908 元×676 日=613,808元），合計被上訴人
    應給付634,643 元（20,835元+ 613,808 元=634,643元）。
    如法院認兩造間之系爭勞動契約已合法終止，則被上訴人亦
    應依勞基法第55條第1 項第2 款規定，加給20% 退休金差額
    209,833 元（1,049,164 元×20% ＝209,833 元；元以下四
    捨五入）等語。並先位聲明求為判決：(一)被上訴人應給付上
    訴人634,643 元，及自起訴狀繕本送達翌日起至清償日止，
    按週年利率5%計算之利息。(二)被上訴人應自98年11月1 日起
    至99年6 月1 日止，按月給付上訴人27,251元，及自次月26
    日起至清償日止，按週年利率5%計算之利息。(三)願供擔保，
    請准宣告假執行；備位聲明求為判決：(一)被上訴人應給付上
    訴人209,833 元，及自97年1 月1 日起至清償日止，按週年
    利率5%計算之利息。(二)願供擔保，請准宣告假執行。
二、被上訴人則以：上訴人於96年2 月間受有系爭傷害後，即數
    次向被上訴人表達欲辦理退休之意，被上訴人未曾強迫上訴
    人必須於96年8 月31日退休。又依財團法人台灣基督長老教
    會新樓醫院（下稱新樓醫院）診斷證明書記載，上訴人所受
    之系爭傷害於休養8 至18週後即可痊癒，被上訴人因此建議
    上訴人於96年8 月底後即可開始上班，惟同時亦表示同意讓
    上訴人繼續安心診治、休養至其傷勢痊癒，未曾強迫上訴人
    退休或要求其立即復工。又上訴人之年資尚不符自請退休之
    條件，為謀上訴人之最大利益，被上訴人於上訴人提出強制
    退休之請求後，仍同意上訴人以強制退休之方式提前退休，
    並非被上訴人強制上訴人退休，上訴人不得依勞基法第55條
    第1 項第2 款之規定，請求被上訴人加給20% 退休金等語置
    辯。並答辯聲明求為判決：(一)上訴人之訴駁回。(二)願供擔保
    ，請免為假執行之宣告。
三、原審為上訴人敗訴之判決，上訴人不服，提起上訴，上訴之
    先位聲明求為判決：(一)原判決廢棄。(二)被上訴人應給付上訴
    人634,643 元，及自起訴狀繕本送達翌日起至清償日止按年
    息5%計算之利息。(三)被上訴人應自98年11月1 日起至99年6
    月1 日止，按月給付上訴人27,215元，及自次月26日起至清
    償日止，按年息5%計算之利息。(四)上訴人願供擔保，請准宣
    告假執行。備位聲明求為判決：被上訴人應給付上訴人209,
    833 元，及自97年1 月1 日起至清償日止按年息5%計算之利
    息。被上訴人則答辯聲明求為判決: 駁回上訴。
四、兩造不爭執事項如下:
  (一)上訴人自73年7 月11日起受僱於被上訴人，擔任技術員一職
    ，上訴人於96年2 月6 日上班時，因執行職務遭堆高機壓傷
    而受有系爭傷害，系爭傷害係屬職業災害，但尚未達勞保殘
    廢給付標準表中「足趾機能障害」所示之殘廢程度，被上訴
    人已給付上訴人醫藥費用3,900 元。
  (二)上訴人共收受被上訴人所交付之退休申請書2 份，惟上訴人
    僅填寫其中l 份退休申請書，依退休申請書記載，申請日為
    96年7 月31日，上訴人以身體耗弱，不堪勝任工作，有勞基
    法第54條第1 項第2 款規定事由，於96年8 月28日遞出上開
    申請書，申請退休類別為強制退休，並獲被上訴人同意，上
    訴人於96年8 月31日離職，並有退休申請書在卷可證（見原
    審卷第104 頁）。
  (三)被上訴人於96年9 月16日發函通知台灣銀行股份有限公司（
    下稱台灣銀行）信託部勞基給付科給付上訴人退休金1,010,
    818 元，並於97年3 月10日補發平均工資計算不足之退休金
    差額38,346元，合計發給退休金1,049,164 元（1,010,818
    元+38,346 元=1,049,164元）。
  (四)上訴人已受領勞工保險局（下稱勞保局）給付自96年2 月9
    日起至同年12月24日止之職業傷害傷病給付196,504 元。
  (五)兩造對於國立成功大學醫學院附設醫院職能治療學系工作強
    化中心（下稱成大醫院職能治療中心）所提出之上訴人工作
    能力評估報告（見原審卷第53至55頁），無意見。
  (六)上訴人曾以被上訴人及其法定代理人劉文村涉及違反勞基法
    第75條及第78條等犯行，向臺灣高雄地方法院檢察署（下稱
    高雄地檢署）提出告訴，由高雄地檢署以97年度偵字第2345
    6 號、98年度偵續字第70號及98年度偵字第15674 號不起訴
    處分，上訴人不服，聲請再議，經臺灣高等法院高雄分院檢
    察署（下稱高雄高分檢）以98年度上聲議字第1063號處分書
    駁回再議聲請而告確定。
  (七)如認上訴人請求有理由，兩造均同意本件先、備位聲明之每
    月平均工資以27,251元（原審判決誤載為27,751元）為計算
    基準。
五、兩造爭執事項如下: (一)系爭勞動契約有無勞基法第55條第1
    項第2 款規定之強制退休事由存在？若本件無強制退休事由
    存在，系爭勞動契約是否經兩造合意終止？(二)上訴人請求被
    上訴人給付勞動關係存續期間，因職災所需醫療費用，及自
    96年12月25日起至98年10月31日止之原領工資補償，暨自98
    年11月1 日起至99年6 月1 日止，按月給付上訴人27,251元
    之原領工資補償，有無理由？(三)若系爭勞動契約已因強制上
    訴人退休而終止，則上訴人依勞基法第55條第l 項第2 款規
    定，請求加給20% 退休金，有無理由？茲就此爭執點分述如
    下:
（一）系爭勞動契約有無勞基法第55條第1 項第2 款規定之強制
      退休事由存在？若本件無強制退休事由存在，系爭勞動契
      約是否經兩造合意終止？
    1.按勞工因身體殘廢不堪勝任工作者，依勞基法第54條第1
      項第2 款雇主得強制其退休，惟如勞工之身體殘廢係因執
      行職務所致者，則應加給20% 退休金，勞基法第55條第1
      項第2 款定有明文。準此，必須係雇主以勞工身體殘廢不
      堪勝任工作為由，「強制」勞工退休時，始須加給20% 退
      休金，如非雇主「強制」勞工退休，而係勞工自行申請退
      休時，則因職業災害致身體殘廢之勞工不能請求加給20%
      退休金。次按勞基法第54條第1 項第2 款之所謂「身體殘
      廢不堪勝任工作者」，係指勞工在受雇期間，因故致傷成
      殘，減損其原來之工作技能，致不堪勝任其「原」所從事
      之工作者而言。
    2.上訴人主張伊於96年2 月6 日在被上訴人工廠內遭堆高機
      壓傷，受有系爭傷害，體力不堪勝任原有工作等情，被上
      訴人則辯稱：依新樓醫院所出具之診斷證明書記載，上訴
      人所受之系爭傷害於休養8 至18週後即可痊癒等語。查，
      依成大醫院職能治療中心就上訴人之工作能力評估結果認
      上訴人「在生理與功能性能力方面，大部分為中度負重層
      級，故『無法』完全勝任原職務的負重需求，若依照個案
      工作時間衡量負重部分應在『4.5 公斤以下』屬於較為輕
      度或是靜態負重的工作．．．」、「目前『不』適合返回
      原職場原職務，待日後生理功能改善後可接受職務再設計
      服務或轉介職業重建之復健諮商服務進行輔導。」等語，
      有評估報告影本在卷可稽（見原審卷第54頁至第55頁），
      且證人即上訴人主管葉時昌於原審結證稱：上訴人於生產
      線看管自動包裝機台、產品螺絲的包裝、貼標籤等工作，
      所負重重量有「10至30公斤」不等（見原審院卷第288 頁
      ），足見上訴人已無法完全勝任原所從事工作之負重需求
      ，是上訴人主張其受有系爭傷害後，身體已不堪勝任原有
      工作等情，固堪認屬實，惟本件尚應斟酌被上訴人有無因
      此即強制上訴人退休之情形。
    3.查，本件上訴人遭受系爭傷害後，於96年7 月31日以身體
      耗弱，不堪勝任工作，有勞基法第54條第1 項第2 款規定
      事由，向被上訴人申辦強制退休之事實，為兩造所不爭執
      ，並有兩造就其真正不爭執之退休申請書影本在卷可證（
      見原審卷第104 頁），依上開退休申請書之「退休日期」
      欄記載「擬於96年8 月31日起退休」，經被上訴人同意後
      ，於96年9 月16日發函通知台灣銀行信託部勞基給付科給
      付上訴人退休金1,010,818 元，被上訴人並於97年3 月10
      日補發平均工資計算不足之退休金差額38,346元，合計發
      給退休金1,049,164 元等情，亦為兩造所不爭執，足見係
      上訴人先向被上訴人申請退休，再經被上訴人同意，故兩
      造間之系爭勞動契約因上訴人於96年8 月31日起退休而合
      意終止，並非被上訴人依勞基法第54條第1 項第2 款強制
      上訴人退休，被上訴人雖曾先後2 次寄送退休申請書與上
      訴人，但被上訴人仍有權選擇是否退休，不因被上訴人先
      後寄送2 份退休申請書與上訴人，即認上訴人所為之上開
      退休申請係遭被上訴人強迫所致。是上訴人雖有強制退休
      事由存在，但被上訴人並未強制其退休一節，應堪認定。
    4.次查，上訴人之子女葉美慧及葉菀婷於上訴人申請退休前
      即96年8 月19日寫信與被上訴人陳稱: 於96年6 月20日上
      訴人由家人陪同至被上訴人公司當面溝通相關事宜，上訴
      人曾口頭提出「退休」之申請，未獲被上訴人立即答允，
      但被上訴人之總經理劉財明允諾將妥為考量，被上訴人「
      不會」強迫上訴人退休，並承諾上訴人可繼續安心診治、
      休養至其傷勢痊癒無虞，公司絕對「不會」強迫必須提早
      返回工作崗位，亦積極徵詢「除退休以外，有無其他替代
      方案」等語，有該書信在卷可證（見原審卷第103 頁），
      足見於96年6 月20日當日，被上訴人並未強制上訴人退休
      ，反而係上訴人以口頭向被上訴人申請退休，是上訴人既
      於當日以口頭向被上訴人申請退休，則嗣被上訴人寄送退
      休申請書與上訴人乃屬符合上訴人口頭申請退休之意，尚
      難因被上訴人於96年8 月14日以函文通知上訴人於96年8
      月20日將退休申請書填寫後寄送與被上訴人，或於96年8
      月22日開始上班，即認被上訴人有強迫上訴人退休。另證
      人即被上訴人之員工葉時昌於原審證稱：上訴人於請假期
      間，伊看見上訴人騎機車等紅綠燈，且被上訴人公司之員
      工曾在菜市場看見上訴人在市場買菜等情（見原審卷第29
      0 頁），是被上訴人認上訴人可騎機車外出及至市場買菜
      ，其身體狀況應屬良好，而要求其上班，亦符合常情，亦
      難因此即謂被上訴人有強迫上訴人退休之意，此外，上訴
      人未能舉證證明被上訴人有強迫上訴人退休之行為，是上
      訴人主張係被上訴人強迫伊退休云云，不足採信。
    5.又查，證人即上訴人之子葉孟峰於原審證稱：於96年8 月
      底前，上訴人告訴伊因與被上訴人已經撕破臉了，很難回
      去上班，也怕休完假回去工作會被刁難，所以上訴人在被
      上訴人公司寄給她的退休申請書上簽名，並寄回被上訴人
      公司等語（見原審卷第239 頁）；及證人即被上訴人管理
      部副理辛建賢及被上訴人副總經理吳正裕於原審證稱: 上
      訴人之女及其子葉孟峰曾陪同上訴人至被上訴人公司找總
      經理劉財明，其等陪同接見，當時劉財明提議上訴人繼續
      請公傷假在家修養，公司會繼續付上訴人薪水，但上訴人
      說她在原單位已經待不下去了，惟未說明待不下去的理由
      ，只說她想退休，劉財明詢問上訴人有無別種選擇，上訴
      人表示只有退休一個選擇，但上訴人年齡及工作年資均不
      符退休規定，葉孟峰希望仍讓上訴人辦理退休，並表示可
      用勞基法強制退休之規定申請退休，所以被上訴人才同意
      上訴人退休等情（見原審卷第216 至219 頁、285 頁），
      準此，足認係上訴人主動向被上訴人表明不願繼續工作之
      意，並簽署且寄回退休申請書與被上訴人而領取退休金，
      是上訴人主張係被上訴人強迫伊退休云云，尚難採信。又
      上訴人寄回與被上訴人之退休申請書上之申請退休類別雖
      係記載強制退休，但兩造之本意非屬強制退休，已如前述
      ，故尚難僅憑退休申請書上之記載，即認被上訴人有強制
      或強迫上訴人退休，
（二）上訴人請求被上訴人給付勞動關係存續期間，因職災所需
      醫療費用，及自96年12月25日起至98年10月31日止之原領
      工資補償，暨自98年11月1 日起至99年6 月1 日止，按月
      給付上訴人27,251元之原領工資補償，有無理由？
    1.按勞工因遭遇職業災害而致傷害時，雇主應補償其必需之
      醫療費用；勞工在醫療中不能工作時，雇主應按其原領工
      資數額予以補償，勞基法第59條第1 項第1 款、第2 款本
      文分別定有明文。又勞基法第59條之受領補償權，不因勞
      工離職而受影響，勞基法第61條第2 項前段亦定有明文。
      又從雇主對在醫療中不能工作之勞工仍應按其原領工資數
      額予以補償之規定觀之，可知所補償者係勞工於勞動契約
      尚合法存在時原本所應領取之工資，於勞工離職後，雇主
      本毋庸再給付工資，則何來補償勞工「原領」工資之義務
      ，故勞基法第61條第2 項前段所稱之「受領補償權」應係
      指於勞工於離職前，已發生之醫療費用及原領工資受領補
      償權而言，至於離職後，所生之醫療費用，雇主則無補償
      之義務。
    2.上訴人主張其於96年12月24日以前即96年2 月17日至96年
      12月24日止係在新樓醫院治療共支出醫藥費15,185元；自
      96年12月24日以後即在新樓醫院、民生承安診所、劉骨科
      診所及國立成功大學附設醫院（下稱成大醫院）治療，共
      支出醫藥費9,550 元，合計24,735元，扣除被上訴人已給
      付之3,900 元後，尚得請求醫療費用補20,835元等語（請
      求明細表見原審卷第21頁）。查，兩造間之勞動契約已於
      96年8 月31日終止，已如前述，則自終止後即自96年9 月
      1 日起之醫藥費用部分，上訴人均不能再向被上訴人請求
      補償。是上訴人就其自96年12月24日起在新樓醫院、民生
      承安診所、劉骨科診所及成大醫院治療所支出之醫藥費9,
      550 元，請求被上訴人補償，應屬無據。
    3.查，上訴人自96年2 月17日至96年12月24日止在新樓醫院
      治療所支出醫藥費之15,185元，經高雄市政府（改制前為
      高雄縣政府）於98年7 月24日向新樓醫院函詢是否屬治療
      系爭傷害之必需醫療費用，經新樓醫院函覆稱：僅其中96
      年2 月21日醫藥費100 元、96年3 月3 日醫藥費100 元、
      96年3 月10日醫藥費100 元、96年3 月24日醫藥費240 元
      、96年4 月7 日醫藥費40元、96年4 月16日醫藥費40元、
      96年5 月30日醫藥費190 元，合計金額810 元係屬職業災
      害之必需醫療費用等情，有新樓醫院98年7 月31日新樓門
      字第0980092 號函及其附件在卷可證（見原審卷第128 頁
      至第130 頁），是上訴人僅能請求被上訴人給付此810 元
      之醫藥費用，惟被上訴人已給付上訴人醫藥費用3,900 元
      一節，為兩造所不爭執，已逾上訴人所支付之醫藥費用81
      0 元，故上訴人就此810 元之醫藥費用不能再為請求，至
      於其餘醫藥費均與上訴人所受之職災傷害無關，且自96年
      9 月1 日起在新樓醫院所支出之醫藥費亦不能請求被上訴
      人補償。
    4.又查，上訴人因退休而於96年8 月31日離職，已如前述，
      是上訴人既已於96年8 月31日退休離職，則兩造間之勞動
      契約已不存在，被上訴人自96年8 月31日起即毋庸再給付
      上訴人工資，且依上開1.說明，亦毋需依勞基法第59條第
      1 項第2 款及第61條第2 項前段之規定，按上訴人之原領
      工資予以補償，上訴人本於勞基法第59條第1 項第2 款及
      第61條第2 項前段之規定，請求被上訴人給付自96年12月
      25日起至98年10月31日止共676 天之工資補償金613,808
      元，及自起訴狀繕本送達翌日起至清償日止按年息5%計算
      之利息；暨自98年11月1 日起至99年6 月1 日止，按月給
      付上訴人27,251元，及自次月26日起至清償日止，按週年
      利率5%計算之利息，均屬無據。
（三）若系爭勞動契約已因強制上訴人退休而終止，則上訴人依
      勞基法第55條第l 項第2 款規定，請求加給20% 退休金，
      有無理由？
    1.按勞工因身體殘廢不堪勝任工作者，依勞基法第54條第1
      項第2 款雇主得強制其退休，惟應加給20% 退休金，勞基
      法第55條第1 項第2 款定有明文。準此，必須係雇主以勞
      工身體殘廢不堪勝任工作為由，「強制」勞工退休時，始
      須加給20% 退休金，如非雇主「強制」勞工退休，而係勞
      工自行申請退休時，則勞工不能請求加給20% 退休金，
    2.查，本件被上訴人並未強制上訴人退休，係上訴人先申請
      退休後，再經被上訴人同意，已如前述，故上訴人依勞基
      法第55條第1 項第2 款規定，請求被上訴人加給20% 退休
      金209,833 元，及自97年1 月1 日起至清償日止，按週年
      利率5%計算之利息，不應准許。
六、綜上所述，上訴人先位本於勞基法第59條第1 項第1 款及第
    2 款規定，請求被上訴人給付634,643 元，及自起訴狀繕本
    送達翌日起至清償日止，按週年利率5%計算之利息；暨被上
    訴人自98年11月1 日起至99年6 月1 日止，按月給付上訴人
    27,251元，及自次月26日起至清償日止，按週年利率5%計算
    之利息；另備位本於勞基法第55條第1 項第2 款規定，請求
    被上訴人給付209,833 元，及自97年1 月1 日起至清償日止
    ，按週年利率5%計算之利息，均為無理由，不應准許。其假
    執行之聲請亦失所附麗，應併予駁回。原審為上訴人敗訴之
    判決，及駁回其假執行之聲請，並無不合。上訴意旨仍指摘
    原判決不當，求予廢棄改判，為無理由，應予駁回。
七、本件事證已臻明確，兩造其餘攻擊防禦方法於本件判決結果
    不生影響，故不再一一論述，併此明。
八、據上論結，本件上訴為無理由，依民事訴訟法第449 條第1
    項、第78條，判決如主文。
中    華    民    國  100     年    4     月    13    日
                            勞工法庭
                                審判長法官  張國彬
                                法      官  甯  馨
                                法      官  鄭月霞
以上正本證明與原本無異。
本件不得上訴。
中    華    民    國  100     年    4     月    13    日
                                書  記  官  白  蘭